【裁判字號】    98,消債抗,570
【裁判日期】    990225
【裁判案由】    聲請免責
【裁判全文】
臺灣高雄地方法院民事裁定           98年度消債抗字第570號
抗  告  人
即債 務 人  甲○○
上當事人因消費者債務清理條例聲請免責事件，不服本院於民國
98年9 月28日所為98年度消債聲字第10號之裁定，提起抗告，本
院裁定如下：
    主  文
抗告駁回。
抗告費用新台幣壹仟元由抗告人負擔。
    理  由
一、抗告意旨略以：抗告人因於履行協商期間，罹患末期腎臟病
    須長期接受腹膜透析治療，自民國97年5 月起頓失工作收入
    ，且自97年8 月起領取中低收入戶身心障礙者生活補助金新
    台幣（下同）4,000 元，已無力承擔債務。至於抗告人將原
    為要保人之保單變更為女兒蘇惠鈴之舉，因該保單剩餘之價
    值僅為2 萬6,217 元，雖有損清算財團之財產，但價金輕微
    ，非不能以他法代用以贖回其保單之殘留價值。又抗告人多
    次向銀行借貸款項高達271 萬7,000 元，除用以清償民間之
    債務外，尚有大量款項用以清償先前所積欠之款項，代償積
    欠款項及清償民間債務之數額與上述之數額相去不遠，並無
    過度擴張信用之情。另抗告人過往用以支付旅行社之費用，
    雖屬有浪費之可能性存在，惟情節尚屬輕微，且抗告人之健
    康狀況不佳，雖有心意欲償還其款項，卻無能力持續償還之
    情，原審遽為不予免責之裁定，尚有違誤，爰聲明廢棄原裁
    定，並准予免責等語。
二、按債務人有下列各款情形之一者，法院應為不免責之裁定，
    但債務人證明經普通債權人全體同意者，不在此限：(二)隱匿
    、毀損應屬清算財團之財產，或為其他不利於債權人之處分
    ；(四)因浪費、賭博或其他投機行為，致財產顯然減少或負擔
    過重之債務，而生開始清算之原因。消費者債務清理條例第
    第134 條第2 款、第4 款分別定有明文。依其立法理由說明
    ，略謂：「消費者依清算程序清理債務時，債權人已因之蒙
    受相當損失，其程序之進行應秉持公正與誠信，如債務人對
    於清算之原因有可歸責性，致害及債權人之權益，或影響清
    算程序之進行，自不宜予以免責」。可知消費者債務清理條
    例所定清算制度之立法目的，在使債權人能獲得公平及最低
    額度之受償，並避免債務人因債務纏身，而無法重建經濟生
    活。並非藉由清算程序使債務人無條件全然免除債務，或將
    恣意消費所造成之債務，轉嫁予債權人負擔。因此，債務人
    必須有最低程度之清償能力，或無不免責之事由存在，法院
    始得裁定予以免責。
三、經查：
（一）抗告人於97年7 月22日以不能清償債務為由，具狀聲請准
      予清算，經本院於97年10月31日以97年度消債清字第62號
      裁定准予清算，並經本院於98年5 月5 日以97年度司執消
      債清字第11號裁定終止清算程序確定在案。惟抗告人依消
      債條例進行清算程序後，旋於97年8 月6 日將其自己為要
      保人，而向國泰人壽公司投保，保單號碼分別為00000000
      00號、0000000000號、0000000000號及0000000000號之4
      筆人壽保險（以下合稱系爭保單）變更要保人為第三人即
      抗告人之女兒蘇惠鈴，致清算程序開始後，無從將上開保
      單價值列入清算財團以供債權取償，而有隱匿、毀損應屬
      清算財團財產之行為等情，有保險契約內容變更申請書為
      憑（見原審卷第45、46-49 、127 頁），而其中00000000
      00號保單於97年8 月6 日變更要保人時之保單價值準備金
      為45萬2,338 元，於扣除保單貸款金額43萬4,000 元後，
      仍有殘值1 萬8,338 元；其中0000000000號保單、000000
      0000號保單、0000000000號保單於上開變更要保人時之保
      單價值準備金分別為1,630 元、843 元、5,406 元，與00
      00000000號保單價值準備金殘值合計為2 萬6,217 元一節
      ，業據國泰人壽公司陳報在卷（見原審卷第127 頁），抗
      告人於本件抗告意旨亦自承無誤，認屬真實。準此，抗告
      人於97年7 月22日聲請進行清算程序時，就其為系爭保單
      之要保人一情隱而未報，僅陳報其所有車號YS-3363 號之
      自小客車1 部及存款3,476 元為足供組成清算財團之財產
      （見本院97年度消債清字第51號卷，下稱清算卷第9 頁）
      ，致其申報之財產內容顯與實際財產狀況不符，而有隱匿
      情事；其於聲請清算事件審理中，再將系爭保單要保人更
      名為蘇惠鈴，致其喪失系爭保單價值準備金返還請求權，
      而有毀損應屬清算財團財產情事，自堪認定。
（二）又抗告人負債原因，確有消費逾越一般人生活必要支出，
      而有浪費情事：
    1.抗告人自69年起迄97年5 月止均受僱於三英鋼鐵股份有限
      公司（下稱三英鋼鐵公司），其於84年11月、91年11月之
      投保薪資等級分別為3 萬6,300 元、4 萬2,000 元，95年
      度之薪資收入為106 萬8,004 元，平均月收入為8 萬
      9,000 元（元以下四捨五入），96年度之薪資收入為
      101 萬2,469 元，平均月收入為8 萬4,372 元，有勞工保
      險被保險人投保資料明細表、勞工保險退保申報表、95、
      96年度綜合所得稅各類所得資料清單為憑（見清算卷第86
      、49、25-26 頁），參以抗告人之配偶蘇蔡玉蟾已於87年
      間去世，其子女蘇惠玲、蘇惠如、蘇敬泰分別於89年間、
      90年間、96年間屆滿20歲，無須繼續受抗告人扶養，僅抗
      告人之母親蘇謝玉（出生於17年2 月）有受抗告人扶養之
      必要，業據聲請人陳報在卷，並有家族系統表、戶籍謄本
      為憑（見清算卷第59、79、68、34頁），及參酌內政部公
      告86年間、91年間、96年間高雄市每人每月最低生活費用
      各為6,000 元、9,559 元、10,708元等情以觀，足認抗告
      人以其薪資所得已足供維持自己生活及扶養母親、未成年
      子女生活所需，再無貸借款項之必要。
    2.抗告人固主張其自77年起因蘇蔡玉蟾罹患腎疾，須長期洗
      腎，而入不敷出，迄87年蘇蔡玉蟾去世時，其已累積民間
      債務達100 萬元，始持信用卡預借現金或向銀行辦理信用
      貸款以清償民間債務云云（見清算卷第79頁），惟未據抗
      告人舉證以實其說。佐以抗告人於91年6 月18日、93年4
      月8 日分別向台新銀行辦理信用貸款83萬元、32萬元，合
      計115 萬元；再於92年間向陽信銀行申請代償匯通銀行及
      花旗銀行信用卡款，合計11萬8,000 元；於93年間以借款
      代償積欠國泰世華銀行、遠東銀行、匯豐銀行之信用卡債
      務，合計100 萬4,000 元為由，向安泰銀行申辦信用貸款
      120 萬元；於94年5 月間以借款代償台灣銀行欠款為由，
      向匯豐銀行預借現金24萬9,000 元等情，有卷附台新銀行
      98年8 月5 日台新總債務協商部字第09800008966 號函、
      陽信銀行代償資料表、安泰銀行信用貸款清單、匯豐銀行
      信用卡消費明細表為憑（見原審卷第25、51、29及本院97
      年度司執消債清字第11號卷--下稱司執卷--第179 頁），
      足見抗告人自91年起申請代償借款之總額已高達271 萬
      7,000 元（計算式：0000000+118000+0000000+249000=00
      00000 ），顯逾抗告人所稱積欠民間借款100 萬元，自有
      過度擴張信用之情事存在。抗告人否認過度擴張信用，空
      言主張另有以借款方式清償先前積欠之其他款項云云，尚
      難採信。
    3.又抗告人於93年3 月、9 月分別持遠東銀行信用卡支付久
      得企業行貨款4 萬4,880 元、順發旅行社消費款5 萬
      9,400 元；於93年8 月、9 月分別持匯豐銀行信用卡支付
      順發旅行社消費款11萬0,250 元、9 萬9,000 元；於93年
      10月持花旗銀行信用卡支付銀樓貨款6,800 元；於94年5
      月至8 月間持台新銀行現金卡預借現金累計達20萬元，於
      94年6 月持匯豐銀行信用卡支付銀樓貨款1 萬2,000 元；
      於95年3 月、4 月分別持匯豐銀行信用卡支付寶華旅行社
      消費款11萬5,000 元、7 萬1,360 元；再於95年4 月30日
      申請債務協商前3 日即95年4 月27日持台北富邦銀行信用
      卡支付寶華旅行社消費款8 萬4,000 元；更於申請債務協
      商後，在95年5 月2 日持遠東銀行信用卡支付寶華旅行社
      消費款7 萬1,000 元，且其刷卡消費後，均僅繳付每月最
      低應繳款項等情，有花旗銀行信用卡帳單、匯豐銀行信用
      卡帳單、台新銀行98年8 月5 日台新總債務協商部字第09
      800008966 號函、台北富邦銀行對帳單資料查詢表可稽（
      見原審卷第25、89、112- 116頁、司執卷第55-58 、175
      、180 、184 、185 頁），抗告人復自承因自制力不足而
      刷卡消費等語（見本院卷第122 頁），足認抗告人以信用
      卡、現金卡借款支出上開費用，均非維持生活所須必要費
      用，而有故意增加債務負擔之浪費情事。
    4.抗告意旨又稱上述消費情形雖有浪費之可能，但情節尚屬
      輕微，且抗告人健康狀況不佳，已無能力持續還款等語。
      按「債務人有前條各款事由，情節輕微，法院審酌普通債
      權人全體受償情形及其他一切情狀，認為適當者，得為免
      責之裁定」，消費者債務清理條例第135 條定有明文。依
      上開事證，抗告人有經常之非必要性消費及借款等情，非
      唯有浪費情事，且其95年申請債務協商前後，在償債已有
      困難之情形下，仍持續恣意消費，益見無償債誠意，不無
      藉由協商機制謀得免除債務之機會，並將消費轉嫁予債權
      人負擔之嫌，已難認其「情節尚屬輕微」。何況抗告人之
      財產僅餘1997年出廠、汽缸容量1998公升之自用小客車1
      輛，幾無殘值，尚不敷清償財團費用及債務，乃終止清算
      程序，此有本院97年度司執消債清字第11號裁定在卷足據
      （司執卷第156-157 頁）。則抗告人顯無財產足以支應所
      負債務，其全體債權人受償情形為零，亦難認予以免責為
      適當。至於抗告人雖表示有身體疾患，已無力繼續償債，
      但此尚非判斷抗告人是否應予免責之法定要件，無從納入
      考量，附此敘明。
四、綜上所述，抗告人於清算程序進行時，確有隱匿、毀損應屬
    清算財團之財產，或為其他不利於債權人之處分，依消費者
    債務清理條例第134 條第2 、4 款之規定，應為不免責之裁
    定。原審裁定不予免責，核無違誤，抗告意旨指摘原裁定不
    當，求予廢棄，為無理由，應予駁回。
五、據上論結，本件抗告為無理由，依消費者債務清理條例第11
    條第2 項、第15條，民事訴訟法第495 條之1 第1 項、第
    449 條第1 項、第95條、第78條，裁定如主文。
中    華    民    國    99    年    2     月    25    日
                  民事第三庭  審判長法  官  朱玲瑤
                                    法  官  陳宛榆
                                    法  官  李嘉益
以上正本證明與原本無異。
本裁定不得再抗告。
中    華    民    國    99    年    2     月    25    日
                                    書記官  陳瓊芳

司法院資訊處製作；財團法人民間司法改革基金會備份。
